---
title: "Global Terrorism Database - analiza"
output: pdf_document
---

```{r echo=FALSE, message=FALSE}
## Czynności przygotowawcze - załadowanie potrzebnych pakietów oraz utworzenie i wypełnienie bazy danych
library(RSQLite)
library(tidyverse)
library(ggpubr)
df <- read.csv("globalterrorismdb_0919dist.csv")
conn <- dbConnect(RSQLite::SQLite(), "gtd.db")
#dbWriteTable(conn, "Attacks", df)
```

# 1. Wstęp

Raport zawiera analizę danych pochodzących z Global Terrorism Database (GTD) - bazy utrzymywanej przez amerykańskie National Consortium for the Study of Terrorism and Responses to Terrorism (START) na uniwersytecie Marylandu w College Park, zawierającej listę ponad 190 tys. ataków terrorystycznych od 1970 r. do końca 2018 r (pomijając rok 1993). Każdy opisany jest przez najwyżej 135 zmiennych, określających m.in datę ataku, jego lokalizację, cel, rodzaj użytej broni lub narzędzi czy ilość poszkodowanych. Pełen opis bazy znajduje się w dołączonym dokumencie 'Codebook: Inclusion Criteria and Variables'. 

# 2. Analiza wstępna/eksploracyjna

## 2.1 Ilość ataków rocznie wg regionu

Najpierw sprawdźmy, jak ilość ataków jest uzależniona od regionu świata, pozwoli nam to stwierdzić, które miejsca są obecnie najbardziej zagrożone atakiem terrorystycznym.

```{r echo=FALSE}
tmp <- df %>% group_by(region_txt, iyear) %>% summarize(attack_count = n())
g <- ggplot(tmp, aes(iyear, attack_count)) + geom_line() + facet_wrap(region_txt ~., nrow = 4, ncol = 3, scales = "free_y") + labs(x = "Rok") + labs(y = "Ilość ataków")
print(g)
```
Na wykresie zauważyć można nagły wzrost ilości ataków na Bliskim Wschodzie i Afryce północnej, Afryce subsaharyjskiej oraz Azji południowej ok. roku 2014 - jest to najprawdopodobniej efekt wzrostu aktywności ugrupowań islamistycznych, zwłaszcza tzw. Państwa Islamskiego; widać także chwilowy wzrost ilości ataków w Europie wschodniej, co prawdopodobnie związane jest z pojawieniem się prorosyjskich ugrupowań separatystycznych na terenach wschodniej Ukrainy. W pozostałych regionach albo obserwujemy spadek, albo też ilość ataków terrorystycznych nie jest obecnie duża.

## 2.2 Najaktywniejsze ugrupowania terrorystyczne w Europie Wschodniej oraz na Bliskim Wschodzie, Afryce północnej i subsaharyjskiej, i Azji południowej i połudnowo-wschodniej od roku 2010

```{r echo = FALSE, fig.width=7.5,fig.height=8}
tmp <- dbGetQuery(conn, "SELECT iyear, region_txt, gname FROM Attacks WHERE iyear >= 2010 AND (region = 9 OR
                  region = 10 OR region = 11 OR region = 6 OR region = 5) AND NOT gname = 'Unknown'")
tmp2 <- tmp %>% group_by(region_txt, gname) %>% summarize(attack_count = n())
EE <- tmp2 %>% filter(region_txt == "Eastern Europe") %>% arrange(desc(attack_count)) %>% head(3) 
ME <- tmp2 %>% filter(region_txt == "Middle East & North Africa") %>% arrange(desc(attack_count)) %>% head(3)
SSA <- tmp2 %>% filter(region_txt == "Sub-Saharan Africa") %>% arrange(desc(attack_count)) %>% head(3)
SEA <- tmp2 %>% filter(region_txt == "Southeast Asia") %>% arrange(desc(attack_count)) %>% head(3)
SA <- tmp2 %>% filter(region_txt == "South Asia") %>% arrange(desc(attack_count)) %>% head(3)
tmp3 <- rbind(EE,ME,SSA,SEA,SA) %>% mutate(Index = 4 - with_order(order_by = attack_count, fun = row_number, x = attack_count ))

g <- ggplot() + geom_col(data = tmp3, aes(x = reorder(gname, Index), y = attack_count)) + facet_wrap(region_txt ~., nrow = 5, ncol = 1, scales = "free") +  labs(x = "Organizacja") + labs(y = "Ilość ataków")
print(g)
```

Wykres potwierdza przypusczenia co do źródła ataków, pierwsze miejsca zajmują organizacje islamistyczne, w Europie wschodniej separatyści, natomiast w Azji południowo-wschodniej najwięcej ataków zorganizowała komunistyczna New People's Army z Filipin, jednak drugie i trzecie miejsce przypada organizacjom islamistycznym.

## 2.3 Sumaryczna ilość ofiar (zabitych lub rannych) w zależności od zastosowanej broni

```{r echo=FALSE, fig.height=4}
tmp <- dbGetQuery(conn,"SELECT weaptype1_txt, nwound, nkill FROM Attacks WHERE success = 1 AND NOT (nwound IS NULL OR nkill IS NULL OR weaptype1_txt = 'Unknown')")

tmp2 <- tmp %>% group_by(weaptype1_txt) %>% summarize(victim_count = sum(nwound, nkill))
tmp2[11,1] <- "Vehicle"

g <- ggplot(tmp2, aes(x=reorder(weaptype1_txt,-victim_count), y=victim_count)) + geom_col(aes(fill = weaptype1_txt)) + theme(axis.text.x=element_text(angle=90, hjust=1), legend.position="none") + labs(x = "Rodzaj broni") + labs(y = "Ilość ofiar") + geom_text(aes(label = victim_count), vjust = -0.1) 
print(g)
```
Wzięto pod uwagę jedynie udane ataki (parametr *success* równy 1), których liczba ofiar i rodzaj użytego uzbrojenia są znane. Największą liczbę ofiar spowodowały ładnuki wybuchowe - ponad 2 razy więcej niż reszta rodzajów broni razem wzięta, co może świadczyć zarówno o skuteczności tego narzędzia jak i o popularności. Żeby to sprawdzić, należy policzyć średnią ilość ofiar na atak, a także odchylenie standardowe, co pozwoli stwierdzić jak bardzo różne efekty daje zastosowanie danego rodzaju broni.

## 2.4 Średnia i odchylenie standardowe ilości ofiar w zależności od zastosowanej broni

```{r echo=FALSE, fig.width=9,fig.height=4}
tmp2 <- tmp %>% group_by(weaptype1_txt) %>% summarize(victim_count = sum(nwound, nkill), avg = mean(nwound+nkill), sd=sd(nwound+nkill)) %>% filter(victim_count > 0)

tmp2[9,1] <- "Vehicle"

g1 <- ggplot(tmp2, aes(x=reorder(weaptype1_txt,-avg), y=avg)) + geom_col(aes(fill = weaptype1_txt)) + theme(axis.text.x=element_text(angle=90, hjust=1), legend.position="none") + labs(x = "Rodzaj broni") + labs(y = "Średnia ilość ofiar") + geom_text(aes(label = sprintf("%0.2f", round(avg, digits = 2))), vjust = -0.1)

g2 <- ggplot(tmp2, aes(x=reorder(weaptype1_txt,-avg), y=sd)) + geom_col(aes(fill = weaptype1_txt)) + theme(axis.text.x=element_text(angle=90, hjust=1), legend.position="none") + labs(x = "Rodzaj broni") + labs(y = "Odchylenie standardowe") + geom_text(aes(label = sprintf("%0.2f", round(sd, digits = 2))), vjust = -0.1, hjust= 0.4)

print(ggarrange(g1,g2,ncol=2,nrow = 1))
x <- dbGetQuery(conn,"SELECT * FROM Attacks WHERE nwound = 10878")
```
Wartość średniej i odchylenia standardowego dla kategorii *Vehicle* sugeruje występowanie wartości odstających w danych, zawyżających wynik na tyle, że uzyskane wartości nie pozwalają na jednoznaczne określenie relacji pomiędzy poziomami skuteczności różnych rodzajów uzbrojenia. Po przejrzeniu danych udało się znaleźć przyczynę takiego stanu rzeczy - jest to uwzględnienie informacji nt. ataku na WTC z 11.09.2001 r. Po odrzuceniu odpowiadających mu wpisów otrzymujemy:

```{r echo=FALSE, fig.width=9,fig.height=4}
tmp <- dbGetQuery(conn,"SELECT weaptype1_txt, nwound, nkill FROM Attacks WHERE success = 1 AND NOT (nwound IS NULL OR nkill IS NULL OR weaptype1_txt = 'Unknown' OR nwound = 10878)") #Ilość rannych w ataku na WTC określono na 10878 na samolot
tmp2 <- tmp %>% group_by(weaptype1_txt) %>% summarize(victim_count = sum(nwound, nkill), avg = mean(nwound+nkill), sd=sd(nwound+nkill)) %>% filter(victim_count > 0)

tmp2[9,1] <- "Vehicle"

g1 <- ggplot(tmp2, aes(x=reorder(weaptype1_txt,-avg), y=avg)) + geom_col(aes(fill = weaptype1_txt)) + theme(axis.text.x=element_text(angle=90, hjust=1), legend.position="none") + labs(x = "Rodzaj broni") + labs(y = "Średnia ilość ofiar") + geom_text(aes(label = sprintf("%0.2f", round(avg, digits = 2))), vjust = -0.1)

g2 <- ggplot(tmp2, aes(x=reorder(weaptype1_txt,-avg), y=sd)) + geom_col(aes(fill = weaptype1_txt)) + theme(axis.text.x=element_text(angle=90, hjust=1), legend.position="none") + labs(x = "Rodzaj broni") + labs(y = "Odchylenie standardowe") + geom_text(aes(label = sprintf("%0.2f", round(sd, digits = 2))), vjust = -0.1, hjust= 0.4)

print(ggarrange(g1,g2,ncol=2,nrow = 1))
x <- dbGetQuery(conn,"SELECT * FROM Attacks WHERE nwound = 10878")
```
Teraz widać, że najwyższą średnią ofiar przynoszą ataki z zastosowaniem broni chemicznej lub biologicznej, ataki przy użyciu materiałów wybuchowych są dopiero na czwartym miejscu, co oznacza, że wysoka łączna ilość ofiar ataków z zastosowaniem materiałów wybuchowych wynika jedynie z popularności tej metody ataku.

# 3. Modelowanie statystyczne

## 3.1 Zależność między ilością zabitych w ataku a ilością rannych

```{r echo=FALSE, fig.height=3}
tmp <- tmp %>% filter(nkill < 600) %>% filter(nwound < 2000) #odcięcie wartości odstających
g <- ggplot(tmp, aes(nwound, nkill)) + geom_point() + geom_smooth(method = "lm") + labs(x ="Liczba rannych", y = "Liczba zabitych")
linearModel <- lm(nkill ~ nwound, data=tmp)
print(g)
```
Zauważyć można wzrost liczby zabitych przy rosnącej liczbie rannych - wytłumaczyć to można wzrostem skali ataku. Parametry prostej regresji:

```{r echo=FALSE}
summary(linearModel)
```

## 3.2 Analiza rozkładu ilości zabitych w ataku terrorystycznym
```{r echo=FALSE, fig.height=4}
testData <- dbGetQuery(conn,"SELECT region_txt, iyear, imonth, iday, nwound, nkill FROM Attacks WHERE success = 1 AND NOT (nwound IS NULL OR nkill IS NULL OR weaptype1_txt = 'Unknown') and nkill > 0")
testData2 <- testData %>% group_by( nkill) %>% summarize(attack_count = n())
g <- ggplot(testData2, aes(nkill , attack_count)) + geom_line() + labs(y = "Ilość ataków", x = "Ilość zabitych" )
g2 <- ggplot(testData2, aes(log(nkill) , log(attack_count))) + geom_point() + geom_smooth(method = "lm", se=FALSE) + labs(y = "Logarytm ilości ataków", x = "Logarytm ilości zabitych" )
print(ggarrange(g,g2, ncol = 2, nrow = 1))
```
Wykresy przedstawiają ilość ataków w zależności od liczby zabitych, przy czym wzięto pod uwagę jedynie te o niezerowej liczbie ofiar. Na drugim wykresie widać, że zaleźność między logarytmem ilości ataków a logarytmem ilości zabitych jest bliska liniowej, co sugeruje, że rozkład ilości zabitych w ataku terrorystycznym jest zgodny z prawem potęgowym (power law), czyli, że funkcja prawdopodobieństwa rozkładu ma postać $p(x) = P(X=x) = Cx^{-\alpha}$. W celu sprawdzenia dopasowania rozkładu wykorzystano pakiet *poweRlaw* i wchodzącej w jego skład funkcji *bootstrap_p*. Uzyskana w ramach testu wartość *p*:
```{r echo=FALSE}
library(poweRlaw)
m <- displ$new(testData$nkill)
m$pars <- estimate_pars(m)
bs_p <- bootstrap_p(m, no_of_sims=100, threads=2)
print(bs_p$p)
```
pozwala na przyjęcie hipotezy zerowej. Estymowana wartość parametru $\alpha$ wynosi:
```{r echo=FALSE}
print(m$pars)
```